臺灣臺北地方法院民事判決　　　　　　 100年度訴字第1548號
原　　　告　　王仁賢
訴訟代理人　　許進德律師
　　　　　　　劉金玫律師
被　　　告　　潘豐田
訴訟代理人　　蔡順雄律師
　　　　　　　曹詩羽律師
上列當事人間請求損害賠償等事件，本院於民國100 年10月19日
言詞辯論終結，判決如下：
    主  文
被告應給付原告新臺幣壹佰捌拾陸萬伍仟肆佰玖拾參元，及自民
國一百年二月二十二日起至清償日止，按年息百分之五計算之利
息。
訴訟費用新臺幣貳萬零壹佰壹拾伍元由被告負擔。
本判決於原告以新臺幣陸拾萬元供擔保後，得假執行。但被告如
以新臺幣壹佰捌拾陸萬伍仟肆佰玖拾參元預供擔保，得免為假執
行。
    事實及理由
一原告起訴主張：
  (一)伊於民國55年6 月29日與訴外人姚德雲簽訂不動產買賣契約
    書，向姚德雲買受門牌號碼為臺北市○○街212 巷99號（該
    門牌嗣於62年3月9日改編為臺北市○○路○段364 巷39號）
    屬國防部聯勤眷舍且未辦保全登記之房屋（下稱原39號房屋
    ），並自82年間開始將該屋出予與被告。兩造針對該屋所簽
    最後一份租賃契約書所約定之租期於88年1月6日屆滿後，伊
    仍持續將該屋租予被告，並未另行簽訂租賃契約書。
  (二)原39號房屋為木屋，兩造於82年間約定由被告出資將之改建
    成鐵皮屋（下稱新39號房屋），翻修費用新臺幣（下同）8
    萬元則自被告應付之租金中扣抵，且租約到期後，新39號房
    屋全棟裝備屬伊所有，伊自為新屋之所有人。新屋之租金自
    85年後由伊子王聰震每隔數月前去向被告收取，詎王聰震最
    近一次前往收租時，發現該屋已遭拆除，經伊向鄰居及國防
    部訪查，得知新39號房屋前經國防部列為臺北市「樂群新村
    」違建戶，被告竟向國防部謊稱其為該屋所有人，並於97年
    9月1日私下將該屋之水電過戶，致國防部誤認被告為新屋所
    有人，而發放拆遷補償費1,865,493元予被告。
  (三)被告任意處分新39號房屋，顯係因故意或過失侵害其對該屋
    之所有權，且已無法履行返還租賃物之義務；另被告受領前
    述拆遷補償費，亦無法律上原因，伊即得依民法第184條第1
    項前段、第179 條及226條第1項規定，請求被告給付如訴之
    聲明所示之金額及利息等語。
  (四)聲明為：
    1.被告應賠償原告1,865,493 元，及自起訴狀繕本送達翌日
      起至清償日止，按年息5%計算之利息。
    2.願供擔保請准宣告假執行。
二被告則抗辯：
  (一)原告與姚德雲所簽署之買賣契約書明定系爭房屋之基地雖不
    在買賣範圍之列，然姚德雲亦將基地之使用權讓渡予原告。
    而伊因原39號房屋不堪使用，得原告同意後改建該屋，並在
    改建後之屋側另建二屋，與改建後之新屋共用臺北市○○路
    ○段364 巷39號門牌，故伊係向原告承租原39號房屋基地之
    使用權，而非向原告承租房屋，且該權利租賃契約之範圍僅
    及於原39號房屋之基地，不及於伊在新屋旁所建二間房屋之
    基地。再者，伊與原告間之權利租賃契約租期業於88年間屆
    滿，其後雙方未再簽訂新契約書，而係改以不定期限繼續原
    租約，而原39號房屋之基地業於98年間被國防部收回致伊未
    能繼續使用，兩造均未終止租賃契約，即未發生租期屆滿後
    全棟房屋均屬原告所有之效果。
  (二)原告雖否認伊在原39號房屋之基地旁另建二間新房屋，惟由
    伊提出之照片清楚可見，遭國防部拆除之新39號房屋實為3
    棟不同建物；況觀諸原告與杜德雲簽署之買賣契約書，其內
    記載原39號房屋建坪為10坪5合（約34.7109平方公尺），而
    經國防部派員測量，新39號房屋之面積為128.9214平方公尺
    ，二者顯有不同，亦證國防部測量之新39號房屋，實包含伊
    在原39號房屋基地旁另建之二間新屋。
  (三)依國軍老舊眷村改建條例第23條第1、2項、國軍老舊眷村改
    建條例施行細則第22條第1、2項、國軍老舊眷村改建違占建
    戶拆遷補助款發放作業要點第8 點等規定，拆遷補償費之發
    放對象係以設籍為認定標準，而與違占建戶之房屋為何人所
    有無關，伊在原39號房屋舊址所建新屋，及該新屋旁所建二
    間房屋本屬伊所有，且原告已於66年間將戶籍遷出臺北市○
    ○路○段364 巷39號門牌，該址僅有伊在其內設籍，故該門
    牌房屋之拆遷補償費依法應由伊領取，原告依民法第184 條
    第1項前段、第179條規定請求伊賠償或返還拆遷補償費，均
    無理由。
  (四)聲明為：
    1.原告之訴駁回。
    2.若受不利判決，願供擔保請准宣告免為假執行。
三兩造不爭執之事項：
  (一)原告於55年6 月29日與人姚德雲簽訂不動產買賣契約書，向
    姚德雲買受原39號房屋（見本院卷第4-6頁）。
  (二)原39號房屋嗣經改建成鐵皮屋，惟仍沿用原門牌。
  (三)原39號房屋及新39號房屋之坐落基地臺北市○○區○○段一
    小段86地號為國有土地，管理者為總政治作戰局；該地於93
    年間經納入「國軍老舊眷村改建總冊土地清冊」。新39號房
    屋嗣被軍方認定屬國軍老舊眷村改建條例所指違建戶，並於
    98年3 月間遭軍方拆除；被告因設籍於新39號房屋，被軍方
    認定為該屋之占有人，並於98年2 月間受領軍方發給之拆遷
    補償費1,865,493元（見本院卷第49頁、第46-47頁）。
四得心證之理由：
  (一)兩造係針對改建後之「新39號房屋」成立租約，且「新39號
    房屋」坐落之位置及範圍，與「原39號房屋」相同：
    1.原告起訴主張其自82年間起將原39號房屋出租予被告，該
      屋改建成新39號房屋後兩造改就新屋成立租約，嗣後數度
      續約；88年間租約屆滿後兩造未再簽訂新租約，視為以不
      定期限繼續租約等語，業據提出兩造所不爭執之租賃契約
      書為證（見本院卷第9-14頁、第75-76 頁）。被告雖辯稱
      ：兩造所定租約之標的物並非房屋，而係原39號房屋基地
      之使用權，故兩造所締結者為權利租賃契約云云，惟兩造
      針對之所以締結系爭租約之緣由、原39號房屋係於租約開
      始一段時間後或租約開始前即約定由被告改建成鐵皮屋等
      細節，所述雖有不一（見本院卷第69-71 頁），然兩造均
      同認原告所提出之4 份租賃契約書，係針對系爭租約而簽
      署。觀諸該等租賃契約書，第1份租約明載租期「自82年8
      月15日起至84年7 月15日止」，租賃標的則為「臺北市○
      ○路○段364巷39號，舊屋翻修，租約後全棟裝備全部屬房
      東所有」（見本院卷第75頁）；第2 份租約則明載租期自
      「82年11月2日起至84年11月1日止」，租賃標的則為「臺
      北市○○路○段364巷39號。舊屋翻修後，全棟裝備屬甲方
      所有（手拉捲門兩扇、電動捲門例外，不續租時，以折舊
      計算）」（見本院卷第10頁），前開兩份租約之標的物相
      同，僅租期有部分重疊，可知兩造係合意以第2 份租約取
      代第1份租約。至第2份租約租期屆至後，兩造復另簽訂第
      3、4份租約，約定租期自「84年12月27日起至86年12月26
      日止」、「87年元月7日起至89年元月6日止」，租賃標的
      則為「臺北市○○路○段364巷39號全棟。約滿，乙方（即
      被告）於期（契）約履行時所翻修之部分，皆為甲方（即
      原告）所有」、「臺北市○○路○段364巷39號。全棟裝備
      屬甲方所有」（見本院卷第12、14頁）。前述第2至4份契
      約書均已明載租賃標的物為門牌臺北市○○路○段364巷39
      號房屋，可知兩造係針對前開門牌之「房屋」締結租約，
      該租約之標的並非前開房屋坐落基地之使用權，至臻明確
      ，被告以前詞置辯，要屬卸責之詞，自非可採。
    2.再者，由前述第1 份租賃契約書內針對租賃標的物已明載
      「舊屋翻修」等字樣，可推知兩造於簽訂該契約書時，即
      已針對原39號房屋改建事宜設有約定，亦即原告出租予被
      告者，係改建後之新屋。而第1、2份契約書內針對租金之
      給付，分別另以手寫加註：「因裝修費捌萬元扣押金三萬
      元，餘額伍萬從每月中扣除到83年2 月15日起…」、「因
      裝修費捌萬元由乙方（即被告）墊出，扣除押金三萬元，
      及82.8.1 5至82.11.乙方補貼甲方租金壹萬元，餘款肆萬
      元正從租金扣除…」等語，亦可確認兩造針對原39號房屋
      之改建工作，係約定由被告進行，至改建之費用則由被告
      先行墊付，再自被告應給付原告之押租金及租金中扣除，
      是原39號房屋之改建費用，係終局由原告支付，原告方為
      出資改建新屋之人，原始取得該新屋之事實上處分權，此
      由卷附4 份租賃契約書針對租賃標的物均明揭改建後新屋
      屬原告所有一節，亦可得證。
    3.被告雖辯稱：原39號房屋為獨棟木屋，然改建後之新屋共
      有3棟鐵皮屋，其中僅第1棟鐵皮屋係在原39號房屋之舊址
      興建，餘2 棟鐵皮屋坐落之基地與原39號房屋之基地不同
      云云，核其真意，應係要主張雖改建後有3 屋共用原39號
      房屋之門牌，然僅有在原39號房屋基地上改建之新屋，方
      屬被告依兩造之約定所改建之房屋，其餘房屋則為其自行
      興建之房屋，與系爭租約無關。經查：
      觀諸原告提出之照片並參酌被告所繪製之系爭房屋位置
        平面圖（見本院卷第135 頁、第53頁），可知原39號房
        屋係坐落於中華路2段364巷與無名巷之交叉路口，且該
        屋之大門係面對前述無名巷；另原39號房屋為木造及磚
        造之2 層樓建物。原告陳稱：其將原39號房屋出租予被
        告前，係將該屋出租予他人作為修車廠使用，並在屋旁
        （面對364 巷之方向）搭建遮雨棚供修車廠之房客使用
        等語（見本院卷第133-134 頁），核與前述原告提出之
        房屋照片所示相符。被告雖陳稱：原39號房屋旁之遮雨
        棚係37號房屋之屋主所搭建云云（見本院卷第133- 134
        頁），然細觀前開照片，可看出前述遮雨棚之頂蓋係與
        原39號房屋屋頂相接，且該遮雨棚鄰原39號房屋側之支
        柱，係設在原39號房屋之牆頭，以該遮雨棚與原39號房
        屋之密接性而論，應以原告所述該遮雨棚係其出資搭建
        較為可信，被告前開主張，則無任何事證可佐，且與常
        情不符，為本院所不採。
      原告在將原39號房屋出租予被告前，已在該屋旁搭建一
        遮雨棚，如前述，是所謂「原39號房屋」，範圍應包含
        前開木造及磚造之2 層樓房屋及其旁之遮雨棚。被告陳
        稱：其當初改建原39號房屋，除在該屋之舊址興建1 棟
        新屋外，另於該屋旁遮雨棚之基地範圍上另興建2 棟房
        屋（見本院卷第69頁、第132 頁），是由被告所言，已
        可推斷改建後之新39號房屋坐落範圍，核與「原39號房
        屋」之坐落範圍相同。再者，觀諸新39號房屋拆除前之
        照片（見本院卷94頁），並參酌證人即軍方負責系爭房
        屋拆遷補償事宜承辦人陳元樸之證詞（見本院卷第106-
        107頁），可知軍方拆除之「新39號房屋」，係包含2棟
        外觀上各有不同大門、屋頂亦非連續之2 層樓鐵皮屋，
        及其旁約1 層樓高之棚架。雖「原39號房屋」與「新39
        號房屋」之建築形式並不相同，然細觀二者之照片（見
        本院卷第135 頁、第94頁），二者之坐落位置、範圍並
        無二致。另觀諸卷附分別於80年11月7 日及97年10月21
        日拍攝之空照圖（見本院卷第103-104頁、第112-113頁
        ），亦可確認「原39號房屋」及「新39號房屋」之坐落
        位置及範圍實屬相同。被告空言辯稱「新39號房屋」之
        基地面積較「原39號房屋」之基地面積大，誠非事實，
        亦無足取。
      被告復辯稱：依原告與姚德雲簽署之不動產買賣契約書
        及原39號房屋之房屋稅稅籍資料顯示，原39號房屋之面
        積未達40平方公尺，惟根據軍方之丈量結果，新39號房
        屋之面積1 樓部分即逾77平方公尺，足證新39號房屋之
        基地面積較大云云。查被告前述主張之房屋面積，雖與
        卷附原告與姚德雲所簽契約書、臺北市稅捐稽徵處萬華
        分處檢送到院之系爭房屋課稅明細表及軍方針對系爭房
        屋所為之拆遷補償丈量表中所載面積相符（見本院卷第
        5頁、第100頁、第43頁），然原告係於55年間即向姚德
        雲買受該屋，其事後另曾於該屋旁增建遮雨棚，如前述
        ，且原告表示另曾於該屋後方再增建一個房間（見本院
        卷第70頁），足證該屋之面積多年來並非一成不變，而
        係屢因原告之增建行為而增加，是原告與姚德雲所簽買
        賣契約書所載建物面積，與「原39號房屋」改建前之面
        積並不相同，應堪認定。至卷附系爭房屋課稅明細表內
        雖有房屋面積之記載，然遍觀該明細表，並未能確認其
        上所載之面積係於何時申報或丈量之結果，亦難遽認該
        表上所載之面積，與改建前之「原39號房屋」面積相同
        ，自無由以軍方對「新39號房屋」面積之丈量結果大於
        前開文件所載原39號房屋之面積，遽認被告前揭辯詞為
        可採，併予指明。
      查改建前之「原39號房屋」與改建後之「新39號房屋」
        坐落位置、面積相同，前已詳論，可推知於兩造針對「
        新39號房屋」締結租約之初，原告係將「原39號房屋」
        全部交予被告改建新屋，是原告在該屋基地範圍上改建
        之「新39號房屋」，即為被告依約進行改建工作之成果
        。質言之，「新39號房屋」之全部，均為原告出資委由
        被告進行改建工作之成果，應由原告原始取得事實上處
        分權。被告辯稱「新39號房屋」中，有2 棟建物並非其
        依約改建之建物云云，即非可採。
  (二)被告受領軍方針對「新39號房屋」所發放之拆遷補償費，構
    成不當得利，原告得依民法第179 條規定請求返還：
    1.按國軍老舊眷村條例第23條第1 項、該條例施行細則第22
      條第1、2項分別規定：「改建、處分之眷村及第4 條之不
      適用營地上之違占建戶，主管機關應比照當地地方政府舉
      辦公共工程拆遷補償標準，由改建基金予以補償後拆遷，
      提供興建住宅依成本價格價售之，並洽請直轄市、縣（市
      ）政府比照國民住宅條例規定，提供優惠貸款」、「主管
      機關依本條例第23條辦理違占建戶拆遷補償時，應以公文
      通知，並公告之。前項違占建戶拆遷補償，應以主管機關
      存證有案之建築物占有人為對象，價售住宅以一戶為限」
      ，可知得依前開規定領取拆遷補償費者，為該違章建築物
      之占有人。查「新39號房屋」坐落之基地為臺北市○○區
      ○○段一小段86地號之國有土地，該土地之管理者為總政
      治作戰局，且該地業於93年間即納入「國軍老舊眷村改建
      總冊土地清冊」等情，有陸軍後勤司令部為釐清前開土地
      上違占建戶身份所召開之會議紀錄足憑（見本院卷第 48-
      49頁），揆諸前開說明，「新39號房屋」之占有人，方為
      得領取國軍老舊眷村改建條例第23條第1 項所定拆遷補償
      費之權利人。
    2.查改建後之「新39號房屋」，全部均由原告原始取得事實
      上處分權；且原告係將改建後之「新39號房屋」出租予被
      告，均如前述，是原告為該屋之間接占有人，被告則為直
      接占有人（參見民法第940、941條規定）。雖國軍老舊眷
      村條例施行細則第22條第2 項僅言及違建戶之「占有人」
      有權請領拆遷補償費，並未區分所謂「占有人」究為直接
      占有人，或間接占有人，然本院基於下列理由，認本件得
      請領拆遷補償費者，以「間接占有人」即原告為限：
      證人陳元樸針對本件拆遷補償費之方法事宜，於臺灣臺
        北地方法院檢察署99年度偵字第1531號案件偵查中到庭
        證稱：有關本件拆遷補償費之發放，只要房屋是在85年
        以前存在，現住戶提供戶籍謄本，水表及電表設置之證
        明，依照現況照相丈量，報國防部審查後即可發給；軍
        方要求看水表查詢作業資料係要確認違章建築是否在85
        年以前即存在，至於占有人則係以現戶之戶長做認定。
        如違章建築有承租關係，軍方會請原屋主提供資料來認
        定，以建物之起造人為發放補償費之對象等語（見該偵
        卷第121-123 頁）。足證軍方原則上係以戶籍資料來確
        認違章建築之占有人；倘違章建築之起造人將該屋出租
        予他人使用，則仍以起造人為占有人，得向軍方請領拆
        遷補償費；亦即，僅間接占有人有權請求軍方發放拆遷
        補償費。
      另觀本件拆遷補償款領款清冊（見本院卷第47頁），軍
        方針對「新39號房屋」所發放之拆遷補償費 1,865,493
        元，均為「主建物補償款」，而未包含人口搬遷補助費
        或其他補助費等項目，可知該筆款項，係用以補償該屋
        事實上處分權人因房屋被拆除之財產上損失。被告並非
        該屋之事實上處分權人，自未因該房屋遭拆除而受有事
        實上處分權滅失之損害，當非軍方所欲補償之對象。
    3.又按無法律上之原因而受利益，致他人受損害者，應返還
      其利益。雖有法律上之原因，而其後已不存在者，亦同，
      為民法第179 條所明定。查「新39號房屋」因坐落於軍方
      依國軍老舊眷村改建條例需用之土地上，軍方乃依該條例
      之規定，於98年2月間針對該屋發放拆遷補償費1,865,493
      元予其認定之占有人即被告等情，為被告所是認。然該筆
      拆遷補償費依法僅原告有權受領，前已詳論，被告受領該
      筆款項即無法律上原因，致原告受有損害，原告依前開規
      定請求被告返還之，於法即無不合。
  (三)綜上所述，原告依民法第179 條規定，請求被告給付1,865,
    493 元，及自起訴狀繕本送達翌日即100年2月22日起至清償
    日止，按年息5%計算之法定遲延利息，為有理由，應予准許
    。又本件原告係以相競合之民法第179 條、第184條第1項前
    段及第226條第1項等規定，訴請被告為上開給付，本院已依
    前者判決原告勝訴，就其餘請求權部分即無庸再予審理。
    償請求權，本院自無庸再予審酌，並此敘明。
  (四)兩造各陳明願供擔保，請准宣告假執行及免為假執行，經核
    於法均無不合，爰各酌定相當擔保金額，併予准許之。
  (五)本件事證已明，兩造其餘攻擊防禦方法及舉證，經本院審酌
    後，認與判決結果無影響，爰不另一一論述，併予敘明。
五訴訟費用負擔之依據：民事訴訟法第78條。
六被告應賠償原告之訴訟費用，依後附計算書確定為如主文第2
  項所示金額。
中    華    民    國   100    年    10    月    31    日
                  民事第七庭  法  官  陳婷玉
計  算  書
項      目        金  額（新臺幣）       備    註
第一審裁判費          19,513元
證人旅費                 602元
合      計            20,115元
以上正本係照原本作成
如對本判決上訴，須於判決送達後20日內向本院提出上訴狀
中    華    民    國   100    年    10    月    31    日
                              書記官  吳鸝稻